【裁判字號】    98,交聲,1732
【裁判日期】    981231
【裁判案由】    聲明異議
【裁判全文】
臺灣彰化地方法院交通事件裁定        98年度交聲字第1732號
原處分機關    交通部公路總局臺中區監理所彰化監理站
異  議  人
即受處分人    甲○○
上列受處分人因違反道路交通管理處罰條例案件，對於交通部公
路總局臺中區監理所彰化監理站民國98年10月22日所為之裁決（
彰監四字第裁64-AN0000000、64-AN0000000號），聲明異議，本
院裁定如下：
    主    文
原處分撤銷。
甲○○不罰。
    理  由
一、原處分意旨略以：異議人即受處分人甲○○為車號TTO-322
    號之車主，於民國96年5 月26下午3 時35分、96年5 月27日
    上午7 時30分，在臺北市○○○路○ 段279 號，有「於身心
    障礙專用停車位違規停車」之違規行為，分別為警逕行製單
    舉發，並經原處分機關依違反道路交通管理處罰條例第56條
    第1 項第10款之規定各裁處罰鍰新臺幣（下同）1,200 元、
    1,200 元，於法並無不合等語。
二、聲明異議意旨略以：本件車號TTO-322 號輕型機車為異議人
    所有，當時異議人兒子將機車停放在「機車殘障停車位」，
    並非「汽車殘障停車位」，遭連續舉發之規定並不適用機車
    ，而且裁罰單係2 年後才收到，異議人家裡開雜貨店，從未
    收到違規舉發通知單，且當時沒在機車上夾放違規單，也沒
    有收到違規舉發照片，原處分機關未詳予查證，遽為裁決自
    屬違法，爰依法提出異議。
三、按公法上有特定相對人之意思表示或意思通知，除法律有特
    別規定者外，在非對話為之者，應以達到相對人時生效，所
    謂達到，則使相對人居於可得瞭解之狀態為已足（最高行政
    法院68年度判字第838 號裁判可資參照）。又行政程序法就
    行政機關所為有特定相對人之書面行政處分或行政行為之送
    達，於第67條至第91條定有明文規定，同法第110 條第1 項
    復明定：「書面之行政處分自送達相對人及已知之利害關係
    人起；書面以外之行政處分自以其他適當方法通知或使其知
    悉時起，依送達、通知或使知悉之內容對其發生效力」。交
    通違規行為之舉發之性質，不論屬公法上有相對人之書面意
    思通知或行政處分，自應將書面（舉發通知單）送達於受通
    知人，或使其達於可得瞭解舉發通知單之內容之狀態，始完
    成舉發程序而發生效力。至於行政程序法第49條：「基於法
    規之申請，以掛號郵寄方式向行政機關提出者，以交郵當日
    之郵戳為準」之規定，僅限於人民依法規請求行政機關為特
    定行政行為時，始有適用之餘地。揆其立法目的，係對於申
    請人是否遵守法定期間之證明，基於郵遞送信時間非申請人
    所能控制，其延誤難以歸責於申請人，為維護人民之權益，
    爰採發信主義，而將郵送時間予以扣除（法務部法律字第
    006701號函示參照）。亦即，行政程序法第49條係針對人民
    對行政機關有所請求時，明定採取發信主義，此與同法就行
    政機關對於相對人之書面行政處分或其他行政行為之通知係
    採取到達主義者，尚有不同，不得混淆。
四、再按逕行舉發者，應記明車輛牌照號碼、車型等可資辨明之
    資料，以汽車所有人為被通知人製單舉發；又已查明之資料
    填註車牌號碼、車輛種類、車主姓名及地址，並於通知單上
    方空白處加註逕行舉發之文字後，由舉發機關送達被通知人
    ，道路交通管理處罰條例第7 之2 條第4 項、違反道路交通
    管理事件統一裁罰基準及處理細則第11條第1 項第4 款分別
    定有明文。次按違反道路交通管理處罰條例之行為人，未依
    規定自動繳納罰鍰或未依規定到案聽候裁決，處罰機關固得
    依違反道路交通管理事件統一裁罰標準及處理細則第44條第
    1 項之規定依該處理細則附件之統一裁罰標準表，對行為人
    逕行裁決，惟該條項規定乃必以行為人經合法收受舉發通知
    單後，無正當理由未依該舉發通知單上所載應到案日期為罰
    鍰之繳納或到案聽候裁決時，方有適用，易言之，如行為人
    未能合法收受舉發通知單之送達，即難認處罰機關可對行為
    人為逕行裁決，臺灣高等法院95年交抗字第136 號判決意旨
    可資參照。是故舉發違反道路交通管理事件通知單所為之舉
    發手續是否完成，應以舉發之意思表示送達於受處分人為要
    件，亦即應由舉發機關依上開規定送達於受處分人，始為合
    法。
五、經查：
  (一)本件違規舉發通知單（單號：AN0000000 、AN0000000 號）
    通知聯，經舉發單位即臺北市政府警察局交通警察大隊於96
    年6 月5 日、96年6 月11日以大宗掛號函件聯「編號129683
    」、「編號144457」交付板橋國慶郵局郵寄車主甲○○，且
    未有退件紀錄，因大宗掛號已逾郵局查詢期限6 個月以上，
    致無法查明送達簽收相關資料，有臺北市政府警察局交通警
    察大隊98年11月23日北市警交大執字第09833708800 號函在
    卷可參，而異議人既表示並未收到舉發通知單，係2 年後才
    收到裁決書，依上揭說明，該大宗掛號函件聯之文件至多僅
    可說明承辦人員確有將該舉發通知單寄出，但不表示該舉發
    通知單之送達確實已為被舉發人即異議人所收受，並將該舉
    發內容送達予被舉發人並為其所知悉，依前開規定及實務見
    解，本件舉發通知單既無從證明業經異議人合法收受，其舉
    發之程序自難謂為合法，處罰機關自不得對異議人逕為處罰
    ，應堪明確。
  (二)又本件違規時間為96年5 月26日、96年5 月27日之2 次，該
    違規時間迄今均已2 年有餘，依道路交通管理處罰條例第90
    條規定：「違反本條例之行為，自行為成立之日起；行為有
    連續或繼續之狀態者，自行為終了之日起，逾三個月不得舉
    發。但汽車肇事致人受傷或死亡案件，因肇事責任不明，已
    送鑑定者，其期間自鑑定終結之日起算。」之規定，其所謂
    逾三個月不得舉發，係指自行為成立之日起算，異議人就本
    件之違規行為迄今早已逾三個月之舉發期間，是該違規行為
    依法不得舉發，應屬當然。
六、綜上所述，本件舉發通知單既無從證明業經異議人合法收受
    ，其舉發程序自難謂為合法，且本件自違規行為成立之96年
    5 月26日、96年5 月27日之時起迄今早均已逾三個月之舉發
    期間，處罰機關當不得對異議人逕為處罰，異議人請求撤銷
    原處分為有理由，自應由本院予以撤銷，並諭知異議人不罰
    ，以資適法。
七、至於道路交通管理處罰條例第3條第8款明定「車輛：指在道
    路上以原動機行駛之汽車（包括機器腳踏車）或以人力、獸
    力行駛之車輛」，由此可知本條例之所稱「汽車」均包括機
    器腳踏車，而異議人所謂「連續舉發之規定並不適用機車」
    云云，顯有誤解，附為說明。
八、據上論斷，應依道路交通管理處罰條例第87條第2 項、道路
    交通案件處理辦法第20條前段，裁定如主文。
中    華    民    國    98    年    12    月    31    日
                  交通法庭法  官  李淑惠
以上正本證明與原本無異。
如不服本裁定，應於裁定送達後5日內，向本院提出抗告狀(須附
繕本)。
中    華    民    國    98    年    12    月    31    日
                          書記官  張清秀

司法院資訊處製作；財團法人民間司法改革基金會備份。
